【裁判字號】    99,交抗,649
【裁判日期】    990804
【裁判案由】    聲明異議
【裁判全文】
臺灣高等法院臺中分院刑事裁定         99年度交抗字第649號
抗  告  人
即受處分人  甲○○
上列抗告人因違反道路交通管理處罰條例聲明異議案件，不服臺
灣南投地方法院中華民國99年6月23日裁定（99年度審交聲字第
280、281號），提起抗告，本院裁定如下：
    主  文
抗告駁回。
    理  由
一、原裁定意旨略以：(一)本件異議人所有之車牌號碼8111-WK號
    自小客車，分別於民國99年1月30日7時27分許、同年月31日
    7時22分許，行經投139乙線13.3公里（往名間）處，因「限
    速50公里、經測速時速74公里、超速24公里20以上未滿40」
    、「限速50公里、經測速時速72公里、超速22公里20以上未
    滿40」等違規事實，分別經原舉發機關即南投縣警察局南投
    分局名間分駐所逕行照相舉發後，並記明車輛牌照號碼、車
    型等可資辨別之資料，以汽車所有人即異議人為被通知人，
    填製投警交字第J00000000號、第J00000000號舉發違反道路
    交通管理事件通知單予以舉發等情，有該舉發違反道路交通
    管理事件通知單2紙及採證照片2張在卷可憑。異議人對此亦
    均不爭執，是異議人上揭所述之違規事實均屬明確，堪以認
    定。(二)按對於行車速度超過規定之最高速限之違規行為採用
    固定或非固定式科學儀器取得證據資料證明者，於一般道路
    須至少於100公尺，於高速公路、快速公路須至少於300公尺
    前明顯標示之，道路交通管理處罰條例第7條之2第1項（應
    係第2項）第9款、第3項規定參照。查本件違規地點（即投
    139乙線13.3公里處）屬一般道路，則測速儀器之警告標誌
    於100公尺前設置即屬符合規定。本案2次違規之違規地點之
    測速儀器前設置「前有測速照相」警告標示係在該路段13公
    里處（與違規地點相距約300公尺）、速限「50」警告標示
    係在該路段12.55公里處（與違規地點相距約750公尺），此
    有原舉發機關99年4月22日投投警交字第0990005558號函暨
    所附該處警告牌照片4幀足資佐證，是本件測速儀器之警告
    標示設置均符合上述規定，異議人主張測速儀器警告標示設
    置位置不合規定等語，容有誤會。再關於警告標示是否明顯
    、明確部分，按標誌、標線、號誌應經常維護，保持清晰完
    整及有效性能；標誌牌面之大小，應以車輛駕駛人在適當距
    離內辨認清楚為原則，道路交通標誌標線號誌設置規則第7
    條第1項及同法第13條固分別定有明文，然判別標誌是否明
    顯、清晰，本應依一般用路人之客觀標準定之，非以個別駕
    駛人之主觀認知或感覺為斷。依卷附警告標誌照片4幀以觀
    ，上揭違規地點之測速儀前約750公尺處設置之標示速限「
    50」警告標誌為白底紅圈紅色字體、約300公尺前「前有測
    速照相」警告標誌則為黃底黑色字體，均至為清晰明顯且設
    置位置與高度均屬適中，且前方均無足以阻擋駕駛人視線之
    障礙物或遮蔽物存在，依一般用路人之客觀標準而言，無論
    係在日間有自然光線，或於夜間經以頭燈照明之情形下，均
    可清晰辨識，並無異議人主張之標示不明顯、內容不明確等
    瑕疵存在。又異議人辯稱違規地點前約300公尺處僅設置「
    前有測速照相」之標誌，並無同時設置速限多少之警告標誌
    云云，然查該道路交通管理處罰條例第7條之2第3項並未規
    定採用固定或非固定式科學儀器取得證據資料證明，除一般
    道路至少在100公尺前明顯標示有以科學儀器取得證據之告
    示牌外，尚須同時設置限速之禁制標誌，是本案2件違規地
    點前，縱未同時於「前有測速照相」警告標示牌附設限速標
    誌，並無違法，附此敘明。(三)異議人另稱，該2種標示應距
    離多遠方為適法云云，然由該條例第7條之2第3項文義而言
    ，僅能得知在一般公路上以科學儀器採證超速違規所設置之
    警告標誌，距離該科學儀器設置所在，不得少於100公尺，
    而無最遠距離之限制，因此上開距離是否過遠，導致警告牌
    對駕駛人失去警告意義，解釋上僅能依行車速度、一般駕駛
    人之通常注意能力、道路狀況等因素，綜合判斷之；本件在
    違規地點前方即同路段13公里、12.55公里處分別設置「前
    有測速照相」、「限速50」之告示牌，相隔約300公尺、750
    公尺，本件異議人之車速既高達時速72公里、74公里，則其
    通過告示牌所需時間甚短，準此，在異議人行車所需之短暫
    時間內，該告示牌「前有測速照相」及速限「50」之警告，
    對異議人而言，可謂記憶猶新，並未失去其警告之效用，從
    而，前開300公尺、750公尺之相隔距離，自屬合理。(四)又凡
    道路均有限速規定，僅快慢有別，而駕駛人應遵守速限行車
    ，本即駕車上路應有之基本法治與交通安全觀念，而立法者
    處罰超速之駕駛人，其合理性無庸置疑，警員在公眾道路以
    儀器採證，亦未侵犯任何人權。衡諸道路交通管理處罰條例
    第7條之2第3項條文之立法意旨，其警告標誌之設置應係為
    預促駕駛人注意減速，避免因速限或警告標誌距離舉發地點
    過短，使駕駛人反應不及而無從依速限行駛所由設，以期駕
    駛人在避免受罰之心理下，達到依行車速限駕駛進而維護行
    車安全之最大效益，尚非謂如有舉發機關違反上開規定，駕
    駛人超速行駛之違規行為即應不罰，應甚明確，是異議人所
    辯實乃卸責之詞，不足採取。綜上，本件異議人確有如上所
    述之2次違規超速事實，灼然至明，異議人上開所辯均不足
    採，原處分機關援引違反道路交通管理處罰條例第40條、第
    63條第1項第1款及違反道路交通管理事件統一裁罰基準表之
    規定，分別對異議人裁處罰鍰1800元、1800元，並各記違規
    點數1點，核無違誤，異議人聲明異議均無理由，應予駁回
    等語。
二、抗告意旨略以：(一)系爭行政處分不符合行政程序法第5條行
    政行為之內容應明確之規定，該行政處分均有同法第111條
    第7款之具有重大明顯之瑕疵，應屬無效。行政程序法之制
    定為「依法行政」原則之具體實現與行政之基本準則界限，
    用以改變從前警察國家行駛公權力之高權恣意，在現代法治
    國家，特別係警察機關，更應依循正當法律程序而為行政處
    分之行為，此由大法官釋字第535號解釋可得而知。本件南
    投縣政府警察局南投分局名間分駐所以移動式三角架測速方
    式照相，僅在電線桿上架設「前有測速照相」之簡陋標示，
    竟無同時標示究竟應「限速多少」之警告標語，依臺灣一般
    道路速限可能在幾百公尺內，即有差距，如未同時標示，駕
    駛人如何能遵循，顯已違反上開行政行為其前提要件應明確
    之原則，而同時標示明確，亦應為道路交通管理處罰條例第
    7條之2第1項（應係第2項）第9款與第3項之立法目的，不能
    有模糊空間存在。況該警察機關竟在抗告人陳情後，在相同
    地點立刻架設固定式測速照相警告標誌，其上並有限速50之
    警語（即該路段13公里處），抗告人相當懷疑在該路段12.
    55公里處之限速50標示，亦是陳情後才架設上去，該路段竟
    在抗告人陳情後，大量架設標誌，警察機關之心態實屬可議
    。(二)依道路交通管理處罰條例第7條之2第3項規定，係規範
    警察機關於作成高權行政處分前之前置要件需具體明確，當
    然係指「前有測速照相」與「限速多少」兩種標誌均需明確
    ，方符該條項之立法意旨，如未同時設置明確，即不符正當
    法律程序之要求，顯然違反「依法行政」原則。(三)又依道路
    交通管理處罰條例第7條之2第3項規定，若僅如原審所稱設
    置不得少於100公尺即可，而「無最遠之限制」，此時該條
    項之目的實無從達成，警察機關可將上開標誌設置在2或3公
    里處等等，或將兩種標誌分開設置，顯屬不當之解釋，依行
    政程序法第5條與大法官釋字第402、535號解釋意旨，可知
    該條項應採嚴格解釋，即需同時設置，此時駕駛人才能有所
    遵循，方符其立法意旨，為此爰依法提起抗告，請求撤銷原
    裁定，另為適法之裁定等語。
三、按汽車駕駛人，行車速度超過規定之最高時速，或低於規定
    之最低時速，除有第43條第1項第2款行車速度超過規定之最
    高時速60公里以上之情形外，處1200元以上2400元以下罰鍰
    ，並記違規點數1點；駕駛人行車速度，超過規定之最高時
    速未滿20公里，期限內繳納罰鍰或逕行裁決處罰者，處1800
    元罰鍰，並記違規點數1點，道路交通管理處罰條例第40條
    、第63條第1項第1款及違反道路交通管理事件統一裁罰基準
    表分別定有明文。次按汽車駕駛人之行為有經以科學儀器取
    得證據資料證明其行為違規之情形，當場不能或不宜攔截製
    單舉發者，得逕行舉發；該項逕行舉發，應記明車輛牌照號
    碼、車型等可資辨明之資料，以汽車所有人為被通知人製單
    舉發，道路交通管理處罰條例第7條之2第1項第7款、第4項
    亦定有明文。再按對於行車速度超過規定之最高速限之違規
    行為採用固定或非固定式科學儀器取得證據資料證明者，於
    一般道路須至少於100公尺，於高速公路、快速公路須至少
    於300公尺前明顯標示之，道路交通管理處罰條例第7條之2
    第2項第9款、第3項規定亦有明定。
四、經查：
  (一)抗告人駕駛上開車輛於前揭時、地有「限速50公里、經測速
    時速74公里、超速24公里20以上未滿40」、「限速50公里、
    經測速時速72公里、超速22公里20以上未滿40」之違規事實
    ，經原舉發機關即南投縣警察局南投分局以投警交字第J000
    00000號、第J00000000號舉發違反道路交通管理事件通知單
    逕行舉發，並經原處分機關即交通部公路總局臺中區監理所
    作成投監四裁字第J00000000號、第J00000000號違反道路交
    通管理事件裁決書等情，有該舉發違反道路交通管理事件通
    知單2紙、採證照片2張、違反道路交通管理事件裁決書2紙
    在卷可稽，抗告人對此並不爭執，是抗告人有前述違規事實
    ，堪以認定。
  (二)抗告人雖未爭執超速之違規事實，惟對警察機關「前有測速
    照相」、「限速50」之警告標誌未同時設置是否不當，因此
    導致違規行為之發生有所爭執，亦即其設置是否違反行政程
    序法第5條行政行為內容應明確之規定，而具有重大明顯之
    瑕疵。按現行法即道路交通管理處罰條例第7條之2第2項第9
    款、第3項規定，對於行車速度超過規定之最高速限之違規
    行為採用固定或非固定式科學儀器取得證據資料證明者，於
    一般道路須至少於100公尺，於高速公路、快速公路須至少
    於300公尺前明顯標示之。其條文內容係規定若欲採用固定
    或非固定式科學儀器取得證據資料證明者，應在100公尺或
    300公尺前「明顯標示」前有測速照相之標誌，並無必須同
    時標示「前有測速照相」、「限速多少」二者之規定，單獨
    標示其一，亦屬合法。而在相當距離前設立測速警告，係立
    法者欲藉此預告駕駛人注意減速，避免因警告標誌距離舉發
    地點過短，使駕駛人反應不及而無從依速限行駛，以期駕駛
    人在避免受罰之心理下，達到依照行車速限駕駛，進而維護
    行車用路人之安全。又行政行為應符合之法明確性原則，依
    大法官釋字第636號解釋理由書意旨，係使受規範者可預見
    其行為之法律效果，以確保法律預先告知之功能，並使執法
    之準據明確，以保障規範目的之實現，故法律規定所使用之
    概念，其意義依法條文義及立法目的，如非受規範者難以理
    解，並可經由司法審查加以確認，即與法律明確性之原則無
    違（大法官釋字第432號、第491號、第521號、第594號、第
    602號、第617號及第623號解釋參照）。本條關於警告標誌
    之設置規定，其意義並無難以理解之處，且一般人均能清楚
    明瞭其規範，而警察機關設置警告標誌之行政行為，其地點
    係在一般道路測速照相地點100公尺之前，依卷附照片得明
    顯辨識其警示內容，符合前開規定，抗告人此部分之抗告意
    旨顯有誤會。
  (三)抗告意旨再稱，該測速之標示若僅須於100公尺前設置即可
    ，則其無最遠距離之限制，又測速警告與速限警告兩者無須
    一同設置，則警察機關可於測速照相地點前2、3公里設置，
    或將兩者相隔甚遠云云。按行政機關於行使職權之際，固然
    有其裁量權限，得依具體情況自行判斷採取何種方式及手段
    ，但於裁量逾越、怠惰、濫用之情形，司法機關仍得介入加
    以審查。就警告標誌之設置而言，速限警告與測速警告若相
    距過遠，固然將使駕駛人不易知悉原速限規定是否已有變化
    ，而測速警告與測速照相地點若相距過遠，亦將使駕駛人無
    從知悉是否將進行超速拍照，惟關於距離之遠近與否，應依
    具體個案情況判斷之。本件之速限警告與測速警告標誌，依
    卷附資料係在分別設置於抗告人受測速照相地點前方即同路
    段13公里、12.55公里處，相隔大約300公尺、750公尺，依
    抗告人之車速高達時速72公里、74公里計算，其先後通過所
    需時間約為15秒、37.5秒（即時速72公里違規部分）及14.5
    秒、36.5秒（即時速74公里違規部分），先後通過二者所需
    時間甚短，分別約為22.5秒、22秒，關於該速限警告標誌，
    對抗告人而言應係記憶猶存，則警察機關之警告標誌設置地
    點及距離並無不當，抗告人仍未注意而為超速之違規行為，
    依法即應逕行舉發，原處分機關據此分別各裁處抗告人罰鍰
    1800元，並計違規點數1點，原審法院裁定駁回抗告人之聲
    明異議，本院經核於法並無不合，抗告人抗告意旨猶執前詞
    ，指摘原裁定不當，為無理由，應予駁回。
五、據上論結，應依道路交通案件處理辦法第26條，刑事訴訟法
    第412條，裁定如主文。
中    華    民    國    99    年    8     月    4     日
            刑事第二庭    審判長法  官  姚  勳  昌
                                法  官  張  智  雄
                                法  官  林  欽  章
以上正本證明與原本無異。
不得再抗告。
                                書記官  卓  佳  儀
中    華    民    國    99    年    8     月    4     日

司法院資訊處製作；財團法人民間司法改革基金會備份。
